臺灣高等法院臺中分院刑事判決　　96年度重上更(一)字第62號
上　訴　人
即　被　告　乙○○
選任辯護人　林春祥　律師
上列上訴人因偽造有價證券案件，不服臺灣臺中地方法院九十年
度訴字第二三二三號中華民國九十一年八月七日第一審判決（起
訴案號：臺灣臺中地方法院檢察署九十年度偵字第五三八四號、
第六八九○號），提起上訴，經最高法院第一次發回更審，本院
判決如下：
    主  文
原判決撤銷。
乙○○意圖供行使之用，而偽造有價證券，處有期徒刑參年陸月
。附表壹所示之偽造本票壹紙沒收。
    事  實
一、乙○○與富存建設股份有限公司（以下簡稱富存公司）因金
    錢上之往來而有債權債務關係，然竟意圖供行使之用，未經
    富存公司同意，於民國（下同）八十二年底至八十三年間，
    在不詳處所，盜蓋以不詳方式取得之富存公司及名義上負責
    人余保存（實際負責人為陳世輝，陳世輝嗣改名為丙○○，
    惟以下仍以案發時之原名稱之）印章，偽造如附表壹所示面
    額新台幣（下同）三億五千萬元之本票一紙，乙○○並於偽
    造完成後，於八十三年六月九日，持前開本票聲請臺灣臺中
    地方法院裁定准予強制執行，經臺灣臺中地方法院民事庭於
    同年月十六日以八十三年度票字第六一三九號裁定准予強制
    執行後，乙○○再意圖為自己不法之所有，於八十三年七月
    十一日具狀以詐術向臺灣臺中地方法院民事執行處聲明參與
    富存公司所有臺中市○區○○○段建物經臺灣臺中地方法院
    強制執行之債權分配（臺灣臺中地方法院八十三年度執字第
    一五九三號），致臺灣臺中地方法院民事執行處承辦人員陷
    於錯誤而將此不實事項，登載於臺灣臺中地方法院八十三年
    度民執字第二六三七號分配表之職務上所掌之公文書上，足
    以生損害於富存公司及其他債權人，並由乙○○之債權人亞
    太商業銀行股份有限公司、臺中區中小企業行西臺中分行分
    別領得分配金額二百七十六萬零一百三十三元及五十九萬九
    千七百八十一元，合計三百三十五萬九千九百一十四元。
二、案經富存公司債權人戊○○告訴，及受任處理富存公司財務
    危機之甲○○告發由臺灣臺中地方法院檢察署檢察官偵查起
    訴。
    理  由
一、按被告以外之人於偵查中向檢察官所為陳述，除顯有不可信
    之情況者外，得為證據，刑事訴訟法第159條之1第2項定有
    明文。偵查中對被告以外之人（包括證人、鑑定人、告訴人
    、被害人及共同被告等）所為之偵查筆錄，或被告以外之人
    向檢察官所提之書面陳述，性質上均屬傳聞證據。惟現階段
    刑事訴訟法規定檢察官代表國家偵查犯罪、實施公訴，依法
    其有訊問被告、證人及鑑定人之權，證人、鑑定人且須具結
    ，而實務運作時，檢察官偵查中向被告以外之人所取得之陳
    述，原則上均能遵守法律規定，不致違法取供，其可信度極
    高，職是，被告以外之人前於偵查中已具結而為證述，除反
    對該項供述得具有證據能力之一方，已釋明「顯有不可信之
    情況」之理由外，不宜以該證人未能於審判中接受他造之反
    對詰問為由，即遽指該證人於偵查中之陳述不具證據能力。
    本件證人陳世輝、余保存於檢察官偵查中所為之陳述，均經
    具結，有結文附卷可稽，且並無證據證明上開證述有何顯不
    可信之情況，依上說明，其等於偵查中之證言自均具有證據
    能力。
二、訊據被告乙○○矢口否認有前開犯行，辯稱：I如附表壹所
    示本票係富存公司實際負責人陳世輝於八十二年十一月十三
    日下午與他在臺中市小喬咖啡廳解決富山公司債務時所交付
    ，當時尚有目擊証人丁○○在場，雙方會帳後與切結書一併
    交付，以擔保富存公司積欠之債務及因訂購房屋未獲交付所
    應返還之債務。II前開本票上富存公司之印文與陳世輝、富
    存公司、富山公司所共同簽發如附表貳編號一所示本票上之
    富存公司印文相符，業經另案鑑定屬實，足証如附表壹所示
    本票並非他所偽造。III如附表壹所示本票係伊所偽造，則何
    以富存公司任其確定，而未提起確認本票債權不存在之訴，
    且何以富存公司董事長余保存於臺灣臺中地方法院民事執行
    處通知書上簽章，同意處分擔保拍賣受清償？Ⅳ依卷附陳世
    輝所提出「會帳單」「刑事撤回自訴狀」「陳世輝88.12.10
    自白書」「富山建設公司積欠乙○○之債務彙總表」等資料
    ，足以證明富山集團及陳世輝共欠承買房屋及借款，合計四
    億七千餘萬元，伊並未偽造如附表壹所示本票云云。
三、本院查：
  (一)被告乙○○於八十三年六月九日，持附表壹所示本票聲請臺
    灣臺中地方法院裁定准予強制執行，經臺灣臺中地方法院民
    事庭於同年月十六日以八十三年度票字第六一三九號裁定准
    予強制執行後，再於八十三年七月十一日具狀向臺灣臺中地
    方法院民事執行處聲明參與富存公司所有臺中市○區○○○
    段建物經臺灣臺中地方法院八十三年度執字第一五九三號強
    制執行之債權分配，致臺灣臺中地方法院民事執行處承辦人
    員將上開事項，登載於臺灣臺中地方法院八十三年度民執字
    第二六三七號分配表之職務上所掌之公文書上，並由乙○○
    之債權人亞太商業銀行股份有限公司、臺中區中小企業行西
    臺中分行分別領得分配金額二百七十六萬零一百三十三元及
    五十九萬九千七百八十一元，合計三百三十五萬九千九百一
    十四元等情，業據被告自承在卷，並有上開案卷可考。
  (二)證人即富存公司名義上負責人及附表壹所示本票之發票人余
    保存於八十三年七月二十七日檢察官偵訊時證稱：「（提示
    本案三億五千萬元本票，問：該本票是你簽的？）答：不是
    我簽的，且連看都沒有看過。富存公司不是我開的，我只是
    人頭，實際上是陳世輝在運作」（八三偵一一三四○號卷第
    五六至五八頁）等語；嗣於本院上訴審九十二年四月二十三
    日訊問時證稱：「因富存公司是用我的名義去登記的，我只
    是人頭．．乙○○偽造三億五千萬元這件事我是後來才知道
    的」「（問：是否知悉陳世輝三億五千萬元的票據何來？）
    答：我不知道，不是我蓋給乙○○的」「（問：陳世輝是否
    積欠乙○○三億五千萬元？）答：這個我不清楚，我以前是
    在那裡賣房子而已」「（問：你為何會變成負責人？）答：
    我是作業務的，是陳世輝拿我的名字去當負責人」等語；再
    於本院上訴審九十二年八月二十一日審理時證稱：「據我對
    陳世輝的瞭解，他所開的票都是自己簽名蓋章」等語。證人
    即富存公司實際負責人陳世輝於檢察官八十三年七月十五日
    偵訊時證稱：如附表壹所示本票並非他交給被告，而係被告
    所偽造（詳見臺灣臺中地方法院檢察署八十三年度偵字第一
    一三四○號偵查卷第二二頁），另於原審法院八十三年度自
    字第八九七號案件，八十四年五月五日訊問時證稱：「（問
    ：富存公司實際負責人是誰？）答：是我」「（問：這張本
    票是否富存公司所簽發？）（提示）答：不是，這種大額本
    票沒有經過簽名不可思議。我對本票的簽發都有簽名，而且
    簽發本票發票日我人在台北，偵查中都已經舉證」等語。證
    人陳世輝嗣雖經原審法院、本院上訴審及本院依法傳拘無著
    ，惟不影響其上開證詞之證據能力，且依下列證據，陳世輝
    所證，未簽發及交付附表壹所示本票予被告一節應與事實相
    符。
  (三)被告所供，附表壹所示本票係陳世輝所簽發及交付之供述，
    前後多所矛盾且與事理有違
  (1)被告於八十三年七月十五日檢察官偵查中供稱：「（如附表
    壹所示本票）是富存公司裡的職員交給我」「他姓名我記不
    起來」「八十二年十一月十三日（取得本票）」等語（詳見
    臺灣臺中地方法院檢察署八十三年度偵字第一一三四○號偵
    查卷第十九頁背面）。惟偵訊時在場之告發人即曾受任處理
    富存公司財務危機之甲○○當場稱：系爭本票之發票日八十
    二年十一月十三日，富存公司並未上班，並提出打卡卡片，
    及當天（星期六）富存公司因國父誕辰紀念日彈性放假之公
    告後，於原審調查時即改稱如附表壹所示本票是陳世輝在臺
    中市小喬咖啡廳交給他的，當時只有他和陳世輝二人在場云
    云（詳見臺灣臺中地方法院檢察署八十三年度偵字第一一三
    四○號偵查卷第二一頁）。嗣改稱：尚有丁○○在場，並有
    與陳世輝對帳云云，被告對如此金額甚鉅之本票交付過程竟
    記憶不清，且先後供述不一，其供述之憑信性即有可疑。
  (2)被告係於八十三年六月九日具狀提出如附表壹所示本票聲請
    原審法院裁定准予強制執行，並同時提出房屋預定買賣契約
    書三件、切結書一件之事實，有聲請狀及前開本票、房屋預
    定買賣契約書三件、八十二年十一月十三日切結書一件影本
    附臺灣臺中地方法院八十三年度票字第六一三九號民事卷可
    稽。依前開房屋預定買賣契約書及切結書第(三)項所載：前開
    如附表壹所示本票係因被告向富存公司預購「富山理想家」
    住宅店鋪大樓富存棟一樓店Ａ戶（面積約四十六．四四坪）
    、店Ｂ戶（面積約四十九．五八坪）、Ｇ戶（面積約二十八
    ．一八坪）及經手介紹買戶，擔保該工程完工交屋而簽發。
    被告於八十三年七月十五日檢察官偵查中亦供稱：「他是八
    十二年十一月三日購預售屋三戶，共三千多萬元，一次付清
    打七折，是用陳世輝欠他債務退票票款充作價金」等語（詳
    見臺灣臺中地方法院檢察署八十三年度偵字第一一三四○號
    偵查卷第十九頁背面、第二十頁）；並稱：「（問：為何富
    存公司職員會交給你三億五千萬元的支票？）答：因我發現
    工務局尚未發建築執照給富存公司，我為保障自己權益，要
    他開本票給我」「我所要買的房屋工程款我算一下約三億多
    元至四億，所以我要他開三億五千萬元的票」「該票最主要
    的目的是保証要拿到建照，工程要繼續一定的進度」等語（
    詳見臺灣臺中地方法院檢察署八十三年度偵字第一一三四○
    號偵卷第二十頁）。被告乙○○既僅購得三戶預售屋，且係
    用陳世輝欠其債務退票票款充作價金，何以需富存公司簽發
    金額高達三億五千萬元之如附表壹所示本票擔保完工？況證
    人陳世輝於八十三年七月二十七日檢察官偵查中亦供稱：「
    被告所稱之前開三戶預售屋只是給被告的酬庸。因被告自七
    十九年起便介紹金主給（富存）公司，所以前開三戶預售屋
    只是酬庸性質。被告並未拿自己的票，也未拿他給被告的票
    當價金交給（富存）公司」等語（詳見臺灣臺中地方法院檢
    察署八十三年度偵字第一一三四○號偵查卷第五六頁背面、
    第五七頁）。是就事理而論，陳世輝顯不可能憑空簽發前開
    如附表壹所示本票。
  (3)被告於九十年十一月七日於原審供稱：「如附表壹所示本票
    之三億五千萬元係富存公司向他借款二億七千多萬元，另外
    他向富存公司買預售屋現金給付二億多元」等語。惟此顯與
    被告於偵查中前開供述及其向臺灣臺中地方法院聲請如附表
    壹所示本票裁定准予強制執行中所提出之「切結書」記載完
    全不符。
  (4)被告庭呈之收條，亦僅載明「富山」（非「富存」）建設開
    發股份有限公司有收受被告用以購買中港理想家、文山理想
    家、樹子腳富存大樓、理想家之支票。此與前開八十二年十
    一月十三日切結書所載，前開如附表壹所示本票係因被告向
    富存公司預購「富山理想家」住宅店鋪大樓富存棟一樓店Ａ
    戶（面積約四十六．四四坪）、店Ｂ戶（面積約四十九．五
    八坪）、Ｇ戶（面積約二十八．一八坪）及經手介紹買戶，
    擔保該工程完工交屋而簽發全然不同。且依被告所庭呈收條
    之記載收迄日期為「八十二年五月四日」，亦即，在前開八
    十二年十一月十三日切結書前既已有此收條存在，何以前開
    八十二年十一月十三日切結書對此隻字未提？況本件亦無証
    據足証前開收條所列四十一紙支票均已全數兌現。
  (5)被告雖於九十一年五月一日在原審供稱他有向富山公司買一
    百戶預售屋，惟依被告於九十一年四月十七日具狀向原審提
    出之「中港理想家個案分析」資料，該案僅售出約八十戶，
    平均每戶繳款約百分之二十七，主要為餘屋由債權人以債權
    換屋。參諸被告始終未能提供其購屋之資金來源，及前開証
    人陳世輝於八十三年七月二十七日檢察官偵查中供稱前開三
    戶預售屋只是給被告的酬庸。因被告自七十九年起便介紹金
    主給（富存）公司，所以前開三戶預售屋只是酬庸性質等語
    。被告所稱之購屋一百戶云云，應僅係富山建設集團積欠以
    被告名義貸款之背後金主集團債務，而由該集團以債權換屋
    。被告實際並無購屋支出，而係將富山建設集團積欠以被告
    名義貸款之背後金主集團債務與購屋支出二項重複列計。被
    告所稱渠向富存公司購買預售屋現金給付二億多元云云，應
    係臨訟杜撰之詞。
  (6)被告所稱富存公司向他借款二億七千多萬元云云，被告於偵
    查中並未提出任何資金來源資料，且其在本案歷經偵查、併
    案一、二、三審及更審判決後退併辦，再經偵查起訴等共歷
    時七年餘時間，在原審於九十年十一月七日詢其借款予富存
    公司之資金如何來，仍僅答稱待查報。嗣具狀呈報稱係：I
    富存公司實際負責人陳世輝於八十年七月十三日向被告借得
    一億元，且設定抵押權予被告之女許雅婷。II被告於八十一
    年三月二十三日向陳阿水購得臺中市南屯區一二三四、一二
    三六號土地，並於同年六月十九日出賣予理想家建設公司，
    代償臺中市第四信用合作社貸款一億一千五百萬元。III八十
    年十二月十七日陳世輝向被告借款三千六百萬元，並以富誠
    公司所有土地設定抵押權。惟查：富存公司固曾於八十年
    七月十三日向被告之女許雅婷設定本金最高限額抵押權一億
    元，惟此部分已於八十年十一月五日因清償而塗銷，有卷附
    土地登記簿謄本可稽。其事後雖於八十年十一月一日復設定
    有本金最高限額抵押權一億元，惟亦已塗銷，有卷附土地登
    記簿謄本可稽。況前開登記僅係設定本金最高限額抵押權，
    至於實際上是否有借貸？借貸金額若干？仍應依實際借貸行
    為認定。被告仍未能提出富存公司向其實際借款未還之証據
    。被告所指代償臺中市第四信用合作社貸款一億一千五百
    萬元部分，依卷附土地登記簿謄本之記載，其原因發生日期
    為八十一年三月十三日，抵押權登記日期為同年月十六日，
    亦即，此日期係在理想家建設公司購買上開土地之前，顯非
    理想家建設公司之債務，被告如何代為清償？又如何清償效
    果及於富存公司？且亦無被告出資代償之証據。依卷附土
    地登記簿謄本所載，固有富誠公司所有土地設定本金最高限
    額抵押權三千六百萬元予被告，惟此僅係「本金最高限額抵
    押權」，至於實際上是否有借貸？借貸金額若干？仍應依實
    際借貸行為認定。被告仍未能提出實際借款未還之証據。再
    本件義務人係富誠公司，如何能及於富存公司。又此本金最
    高限額抵押權亦已於八十五年四月二十九日因混同而消滅，
    有卷附土地登記簿謄本可稽。
  (7)被告乙○○於九十一年三月二十七日在原審供稱：「前開（
    二）所述之一億元抵押借款資金來源是他將三個人的錢集資
    在一起，由他為代表，另二人分別係詹江河及廖姓男子，待
    庭後陳報姓名及地址，這一億元是向渠二人調錢來借給富山
    公司陳世輝的；至於他前開（二）所述之一億一千五百萬元
    資金從何處來，他要回去想一想，待庭後陳報」等語。嗣於
    同年四月十七日在原審改稱：「前開（二）所述之一億元抵
    押借款資金來源是向詹江河及廖姓男子籌二、三千萬元，其
    他是他自己的資金，總共是一億元；至於他前開（二）所述
    之一億一千五百萬元資金則是以票換票，總金額一億一千五
    百萬元，那是他的錢，他陸陸續續借給富存公司的」等語。
    惟此顯與其之前所稱前開一億一千五百萬元是代償臺中市第
    四信用合作社之金額不符。其後於同年五月一日在原審復改
    稱他要更正以前的答辯，關於一億元部分以前說向二人（即
    詹江河及廖姓男子）調錢，現在他要更正答辯為富山公司本
    來要借一億元，後來他們沒有同意，只有借七、八千萬元而
    已。至於七、八千萬元是用我自己的錢借給富山公司，他手
    中隨時都有錢，是他手上現存的資金，不是銀行領來的，也
    不是去調來的。惟被告從事代書行業，如何能隨時有七、八
    千萬之流動資金可貸予富存公司？況被告乙○○曾於八十一
    年八月十四、十九日、八十二年十月三十日分別向台中商業
    銀行貸款二百萬元、二百萬元、一千七百五十萬元，其中一
    筆二百萬元迄八十二年十月十六日始結清，另一筆二百萬元
    則迄八十六年一月十三日始結清，至於一千七百五十萬元部
    分則尚未償還，有該行九十一年六月十三日中西中字第五二
    八號函可稽。是本件被告乙○○背後應係另有其他金主，不
    可能只因被告與陳世輝於八十二年十一月十三日在小喬咖啡
    廳一時見面商談，即決定會算之債權額為三億五千萬元，其
    零頭不予計入。
  (8)關於前開如附表壹所示本票之金額如何計算得出一節，被告
    於九十一年六月十二日在原審供稱，因為他有先整理一份筆
    記，在現場拿給陳世輝看，陳世輝同意這個數字。他約陳世
    輝去小橋咖啡廳之前沒有先告訴陳世輝他所整理的數字，他
    在現場才拿他所整理的明細表給陳世輝看，陳世輝同意這個
    數字。惟查：如附表壹所示本票其發票日及到期日均係蓋用
    日期戳，發票金額則係以支票機印製，應非陳世輝於小喬咖
    啡廳當場所簽發。被告於原審亦供稱，本票是陳世輝拿給他
    的，並不是現場簽發等語（九十一年七月一日審判筆錄）。
    如附表壹所示本票既係陳世輝事先所寫好而非於小喬咖啡廳
    當場所簽發，則陳世輝必須在赴小喬咖啡廳前，即已知悉雙
    方會帳之結果，並知會算欠款之總額，陳世輝始可能先簽好
    本票。然參諸被告前開所稱他約陳世輝去小橋咖啡廳之前沒
    有先告訴陳世輝他所整理的數字，他在現場才拿他所整理的
    明細表給陳世輝看，陳世輝同意這個數字云云。足見被告供
    述顯與事實有違。況如附表壹所示本票金額剛好為三億五千
    萬元，而本件富存公司與被告所代表之金主間借貸關係複雜
    ，如果雙方有會算債款，亦不可能正好是三億五千萬元，此
    觀諸被告所提出之各項資料即明。亦即，必須有一方捨棄或
    補足零頭部分始可能有以千萬元為單位之整數。在雙方會算
    前，陳世輝如何能知悉此數字？況被告於九十一年六月十二
    日在原審供稱，因為他前開所稱在現場拿給陳世輝看之資料
    數字即如九十年十一月七日答辯狀所載證四附表的部分；並
    稱因為陳世輝說他回去還要整理一下，所以在現場沒有對這
    張明細表簽名確認，後來至八十五年才寫債務彙總表。惟依
    被告於原審九十年十一月七日答辯狀所載證四附表的部分，
    其金額分別為票款二億七千六百九十二萬三千元，購屋交付
    款二億零一百七十三萬八千一百三十二元，兩者合計為四億
    七千多萬元，亦非三億五千萬元。益徵被告乙○○前開所辯
    ，顯不足採。
  (9)如附表貳編號一所示本票上有陳世輝之簽名金額、日期及地
    址均係手寫，與如附表壹所示本票顯有不同。再被告所提出
    富存公司所簽發如附表貳編號二、三所示本票亦均係先指定
    陳世輝為受款人再由陳世輝背書轉讓，以增加求償機會，而
    非如附表壹所示本票並無任何受款人或背書。如附表壹所示
    本票之金額甚鉅，苟係陳世輝所簽發交予被告，何以被告並
    未如如附表貳編號二、三所示本票般要求先指定陳世輝為受
    款人再由陳世輝背書轉讓，以增加求償機會，亦未使陳世輝
    在本票上為背書保証？又如附表貳編號二、三所示本票上之
    富存公司及名義負責人余保存印文亦顯與如附表壹所示本票
    不同。如附表貳編號二、三所示本票均係使用富存公司印鑑
    ，有卷附如附表貳編號二、三所示本票（附於被告九十一年
    六月十二日陳報狀）及經濟部商業司印鑑資格証明書（偵Ａ
    卷第二四頁）可稽。如附表壹所示本票之金額高達三億五千
    萬元，何以被告先前所收受之如附表貳編號二、三所示本票
    係使用富存公司及余保存印鑑簽發，並經陳世輝背書轉讓，
    如附表壹所示本票竟未使用富存公司及余保存印鑑簽發，且
    無陳世輝背書，亦無任何手寫字跡，顯有可疑。
  (四)被告所提出陳世輝相關之會帳單、撤回自訴狀、自白書、富
    山建設公司積欠乙○○之債務彙總表等資料，縱令屬實，僅
    足說明被告與富存公司及陳世輝間之債權債務關係，亦不足
    以證明陳世輝有簽發及交付被告系爭本票
  (1)本件經檢察官偵查並移送被告乙○○另案被訴偽造有價証券
    案件（臺灣臺中地方法院八十三年度自字第八七九號）併辦
    後，被告乙○○陸續提出陳世輝八十五年一月三十日書立之
    會帳單載明如附表壹所示本票係用以清償富存公司、富山公
    司陳世輝及相關個人之債務，並同意參與臺灣臺中地方法院
    八十三年民執字第二六三七號分配清償、陳世輝於八十五年
    一月三十日書立之和解書、彙總表、同意書、陳報狀，由陳
    世輝於八十五年一月三十日承認積欠被告承購房屋土地款二
    億餘元及借款二億七千餘萬元，並同意參與臺灣臺中地方法
    院八十三年民執字第二六三七號分配清償。惟查：依被告所
    提出前開富山建設開發事業集團債權清償處理說明會會議記
    錄已載明八十三年元月份起重新改組，原總經理陳世輝經董
    事會決議調為執行董事，改由主席林政勵任總經理為大家（
    債權人）服務，何以被告乙○○卻於如附表壹所示本票發票
    日過數年後，於八十五年一月三十日找陳世輝私下寫下前開
    會帳單、和解書、彙總表、同意書、陳報狀（均無公司章）
    ？況其內容亦與被告原始提出向臺灣臺中地方法院聲請裁定
    准予前開本票強制執行之前開八十二年十一月十三日切結書
    所載內容不符。足見被告乙○○事後提出之前開陳世輝於八
    十五年一月三十日書立之前開會帳單、和解書、彙總表、同
    意書、陳報狀（均無公司章）等均僅係應付官司所為，難以
    證明陳世輝確有簽發及交付系爭本票。
  (2)依被告乙○○所提出之「陳世輝八十八年十二月十日之自白
    書」（附於本院上訴審卷第二宗第一六二頁），經本院上訴
    審將上開陳世輝自白書送請內政部警政署刑事警察局鑑定結
    果自白書之指紋確與內政部警政署刑事警察局存之陳世輝指
    紋相符，有該局九十二年五月十九日刑紋字第０９２００８
    ２９７３號鑑驗書一份在卷可稽（詳見本院上訴審卷第三宗
    第二十二頁），足徵該自白書應係陳世輝所為，惟上開自白
    書係載明：「臺中地院檢察署告訴及告發事，因本人所屬公
    司已解散，無從查明該本票是由財務部何人開出，該本票係
    供清償本人公司及相關個人積欠乙○○之債務是實。經這日
    子查訪，並無偽造本票及盜刻之事，今雙方會帳並同意乙○○參加臺中地院（八十三）年度民執字第二六三七、第一五
    九三號執行及參加分配受償是實。立書人陳世輝、中華民國
    八十八年十二月十日」等語，依上開自白書之文意，即足說
    明陳世輝未如被告所辯，簽發及交付附表壹之支票予乙○○
    甚明，反足證明陳世輝未於自白書書立前簽發本票予被告乙○○，附表壹所示之本票，應係乙○○於民國八十二年底至
    八十三年間，在不詳處所，盜蓋以不詳方式取得之富存公司
    及負責人余保存印章，予以偽造至明，且陳世輝於八十八年
    十二月十日並未擔任公司負責人，其自始至終均指稱未簽發
    上開附表壹所示之本票，且認如此大額之票據，未有簽名，
    實不可思議，其憑何能自行認無偽造本票及盜刻之事，且憑
    何會帳並同意乙○○參加臺中地院（八十三）年度民執字第
    二六三七、第一五九三號執行及參加分配受償，是上開文件
    顯係事乙○○委請陳世輝製作，並無從以上開自白書為有利
    於被告乙○○之認定。
  (3)被告乙○○所提附於本院上訴審卷第二宗第一五六頁至第一
    六八頁之文件，經本院上訴審將上開文件送請內政部警政署
    刑事警察局鑑定結果認：本院上訴審卷第二宗第一五六頁至
    第一五七頁所示陳世輝八十二年五月四日收條之「陳世輝」
    印文、本院上訴審卷第二宗第一六二頁所示陳世輝自白書之
    「陳世輝」印文雖相符、本院上訴審卷第二宗第一六一頁富
    山建設（股）公司欠乙○○之債務彙總表上之富山集團實際
    負責人「陳世輝」印文欠清晰，無法認定。本院上訴審卷第
    二宗第一六八頁富山開發股份有限公司與本院上訴審卷第二
    宗第一五八頁之同意書人之「富山開發股份有限公司」印文
    相符，而富山開發股份有限公司本院上訴審卷第二宗第一六
    八頁之「陳世輝」印文欠清晰，無法認定等語，有該局九十
    二年五月十九日刑紋字第０９２００８２９７３號鑑驗書一
    份在卷可稽（詳見本院上訴審卷第三宗第二十二頁），依上
    開鑑定結果上開所謂富山建設（股）公司欠乙○○之債務彙
    總表之富山集團實際負責人「陳世輝」印文不僅欠清晰，無
    法認定，且依上開債務彙總表記載之日期為八十五年一月三
    十日，業已於乙○○於八十三年七月十一日具狀向臺灣臺中
    地方法院民事執行處聲明參與富存公司所有臺中市○區○○○段建物經臺灣臺中地方法院強制執行之債權分配後一年半
    ，而本院上訴審卷第二宗第一五六頁至第一五七頁所示陳世
    輝八十二年五月四日收條雖有記載明細，惟其日期竟為八十
    六年五月五日，逾乙○○於八十三年七月十一日具狀向臺灣
    臺中地方法院民事執行處聲明參與債權分配亦已近三年後，
    其上所載之陳世輝收取之金額為二億一百七十三萬八千一百
    三十二元，並無所謂三億五千萬元之債務。且依上開債務彙
    總表不僅未記載明細，與上開陳世輝所提收條之記載之二億
    七千六百九十二萬元亦不相符，且竟又就所謂陳世輝個人積
    欠之債務籠統計入富山集團之債務中稱為二億零九十一萬八
    千九百元，合計四億七千七百八十四萬零二十九元，按果依
    被告所言，陳世輝個人有欠其債務，應以陳世輝個人名義簽
    發本票支應，然本件被告乙○○竟就其所自承含有陳世輝個
    人債務之債權，計入其個人之債權，而以富存建設股份有限
    、余保存之名義開立本票，而非以陳世輝個人或富山集團之
    名義簽發本票，顯與常理有違，是本件顯無從以被告乙○○
    事後所提出補製作之債務彙總表及收條為有利於被告乙○○
    之認定。
  (4)證人己○○雖於本院上訴審及本院審理時雖到庭證稱：富山
    建設公司積欠乙○○之債務彙總表、會帳單、同意書均為陳
    世輝所製作，伊在場見證等語，惟債權債務關係是否存在，
    與陳世輝是否確有簽發及交付系爭本票予被告係屬二事，是
    證人之證詞，事理上，本即無法為被告有利認定，況依前所
    述，上開文件均係製作於系爭本票簽發及行使之後，陳世輝
    於製作上開文件時，已非該公司負責人，無代表該公司之權
    ，縱令被告乙○○所提出之前開文件與事實相符，「富山建
    設事業機構」亦僅積欠以被告乙○○名義貸款之背後金主集
    團總計二億七千餘萬元，不應單由富存公司簽發如附表壹所
    示本票清償，其金額亦非如本票所載之三億五千萬元，事理
    上亦不可能由富存公司簽發前開金額之本票用以償債。
  (四)證人丁○○於原審、本院上訴審及本院審理時到庭證稱：被
    告與陳世輝於小喬咖啡館會帳時，伊有到現場，但是遲到，
    因伊亦是債權人，因此知悉富山建設公司積欠被告債務二億
    多及買房子之債務；陳世輝有提及交付金額三億五千萬元本
    票予被告，但未親眼看到等語。然查，證人丁○○既未親眼
    看見，既無從認定陳世輝確有交付系爭本票交付之事實，且
    證人丁○○於原審法院八十三年度自字第八九七號案件，八
    十三年十月七日訊問時證稱：「（問：你在乙○○事務所工
    作？）答：不是，我與乙○○是朋友，我有很多錢借給他」
    「我是有與陳世輝和乙○○在小喬咖啡，我有錢借給他們，
    富山沒有支付利息給我時，我們在小喬咖啡那邊見面要解決
    債務上問題」「八十二年十月、十一月左右，在小喬咖啡廳
    有二次，都是在去年十月、十一月左右，有一次是提到幫富
    山處理一些債務問題」「（問：當時富山已發生問題了？）
    答：因為我們借給他們的錢他們已經沒有付利息了」「（問
    ：到底那二次見面在談什麼？）答：我知道的是富山的事都
    是陳世輝出面在談」「（問：你與陳世輝在小喬咖啡廳見面
    時二次被告都有在場？）答：都有在」「（問：陳世輝和乙○○在談什麼事你是否記得？）答：只記得他們有談怎麼解
    決債務問題，而且他們都先到，我後到」「（問：這二次你
    有無看到陳世輝拿本票或什麼東西給乙○○？）答：這我是
    沒有看到」「（問：你有無看到陳世輝拿一張三億五千萬元
    的本票出來過？）答：這我沒有看到」等語；再於八十四年
    五月十九日訊問時證稱：「（問：乙○○和陳世輝有三億五
    千萬元債務糾紛你知道否？）答：我不清楚，乙○○和陳世
    輝處理富山公司債務之事我知道，處理富山公司跳票之後處
    理問題我知道，詳細情形我不知道」「我曾在小喬咖啡和他
    二人碰面，但沒有看到陳世輝交三億五千萬的票給乙○○，
    沒有看過陳世輝把公司印章交給乙○○，我和他二人在小喬
    咖啡店見二次面」等語，均未提及「聽說」陳世輝交付本票
    之事，參酌證人與被告之利害關係，尚難以此為被告有利認
    定。
  (五)前開如附表壹所示本票上富存公司之印文與陳世輝、富存公
    司、富山公司所共同簽發如附表貳編號一所示本票上之富存
    公司印文相符，業經另案鑑定屬實。惟此僅足以認定前開印
    章非被告所偽刻。本件依被告前開不實供述、前後切結書、
    會帳單記載內容不符、本票之外觀、且對如附表壹所示本票
    之三億五千萬元金額計算並無何明確之資料可資佐證及而交
    付本票過程亦與常情有違等情綜合觀之，足証證人陳世輝於
    偵查及臺灣臺中地方法院另案審理中之陳述，應與事實相符
    而可採信。前開印章雖非被告所偽刻，惟如附表壹所示本票
    應係被告盜用富存公司及負責人余保存之印章蓋用簽發。再
    依被告乙○○所提出前開富山建設開發事業集團債權清償處
    理說明會會議記錄所載內容，可知富山建設開發事業集團於
    八十三年一月間經營已陷入困境，債權金額約十五億五千餘
    萬元，且陳世輝亦已被調職務。被告於九十一年七月一日在
    臺灣臺中地方法院亦供稱找陳世輝很不容易找，所以八十二
    年十一月十三日會帳後，隔了三年才寫前開債務彙總表。況
    本件被告聲請臺灣臺中地方法院於八十三年六月十六日裁定
    准予強制執行後，在其於八十三年七月十一日聲明參與分配
    前，受任處理富山建設開發事業集團財務危機之甲○○即於
    八十三年七月一日具狀向檢察官告發本案，有告發狀一紙可
    稽。足見富山建設開發事業集團並未非如附表壹所示本票視
    而不見，放任不管。是尚不得僅以富存公司未提起確認本票
    債權不存在之訴一節，逕認如附表壹所示本票並非偽造。又
    富存公司董事長余保存僅係掛名人頭，對富存公司實際經營
    情形並不知情之事實，已見前述，是亦不得以其於臺灣臺中
    地方法院民事執行處通知書上簽章，同意處分擔保拍賣受清
    償一節，逕認如附表壹所示本票並非偽造。而本件業已由乙○○之債權人亞太商業銀行股份有限公司、臺中區中小企業
    行西臺中分行分別領得分配金額二百七十六萬零一百三十三
    元及五十九萬九千七百八十一元，合計三百三十五萬九千九
    百一十四元，亦經本院調閱臺灣臺中地方法院八十三年度執
    字第一五九三號卷查閱屬實，有該卷影本一份在卷可稽。從
    而，被告前開所辯，尚不足採。此外，並經原審調閱臺灣臺
    中地院八十三年度執字第一五九三號民事執行卷、八十三年
    度票字第六一三九號民事卷核閱屬實，有該影印卷可稽，並
    有臺灣臺中地方法院八十三年度民執字第二六三七號分配表
    （附九十一年六月二十五日補充告訴理由狀後）附卷可稽。
    綜上所述，本件事證己臻明確，被告乙○○右揭犯行堪予認
    定。
四、查刑法業以中華民國九十四年二月二日總統令修正公布，並
    自九十五年七月一日施行。被告行為後，其應適用之相關法
    律已有變更，茲就與本案適用有關之條文，比較說明如下：
  (一)刑法第33條第5款業經修正公布，修正後刑法第33條第5款規
    定「罰金：新臺幣一千元以上，以百元計算之」，與修正前
    刑法第33條第5款規定「罰金：（銀元）一元以上」不同。
    比較新舊法結果，以修正前即行為時法較有利於被告，故依
    刑法第2條第1項前段規定，本案關於刑法第三百三十九條第
    一項之法定刑罰金部分，自應適用行為時之法律即修正前刑
    法第33條第5款規定決定其罰金部分之法定刑。
  (二)被告行為後，刑法施行法第一條之一於95年6月14日經以華
    總一義字第09500085181號令修正公布增訂。修正增訂之刑
    法施行法第一條之一規定「中華民國九十四年一月七日刑法
    修正施行後（按指九十五年七月一日），刑法分則編所定罰
    金之貨幣單位為新台幣。九十四年一月七日刑法修正時，刑
    法分則編未修正之條文定有罰金刑者，自九十四年一月七日
    刑法修正施行後，就其所定數額提高為三十倍。但七十二年
    六月二十六日到九十四年一月七日新增或修正之條文，就其
    所定數額提高為三倍」。而本件被告所犯上開規定有罰金刑
    ，且為刑法分則編未修正之條文而定有罰金刑者；於刑法施
    行法第一條之一修正增訂前，其貨幣單位為銀元，罰金刑之
    提高標準應適用罰金罰鍰提高標準條例第一條之規定「依法
    律應處罰金、罰鍰者，就其原定數額得提高為2倍至10倍。
    」而再依現行法規所定貨幣單位折算新臺幣條例第二條規定
    「現行法規所定金額之貨幣單位為圓、銀元或元者，以新臺
    幣元之三倍折算之」，比較新舊法適用之結果，其關於法定
    刑為罰金部分之提高標準，新舊法均無不利之情形，故依刑
    法第二條第一項前段規定，本案關於刑法第三百三十九條第
    一項之法定刑罰金提高標準部分，自應適用行為時之法律即
    罰金罰鍰提高標準條例第1條之規定。
  (三)刑法第55條後段關於牽連犯之規定業已刪除，是被告犯後法
    律已有變更，而本件被告於舊法時期所犯之偽造有價證券、
    使公務員登載不實及詐欺取財等罪（見後述），依新法應各
    別多次論斷之結果（即數罪併罰），其刑度顯較修正前應依
    刑法第55條後段之規定以從一重之偽造有價證券罪為重，經
    比較新舊法結果，因行為後之法律不利於行為人，應依刑法
    第2條第1項前段之規定，適用有利於被告之法律，即適用被
    告行為時之修正前刑法第55條牽連犯之規定，從一重之偽造
    有價證券罪處罰。
五、核被告乙○○所為，係犯刑法第二百零一條第一項之偽造有
    價證券罪、同法第二百十四條之使公務員登載不實罪、第三
    百三十九條第一項之詐欺取財罪。被告乙○○盜用印文之行
    為，係偽造有價證券之部分行為，且偽造有價證券後持以行
    使，其行使之低度行為應為偽造之高度行為所吸收，均不另
    論罪。被告乙○○實施詐欺犯行後，經債權人，按執票人就
    本票聲請法院裁定強制執行事件，屬非訟事件，法官僅據執
    票人之聲請為形式上審查無訛，即將本票內容登載於裁定書
    上准予強制執行，無須為實質上審查，以判斷本票內容之真
    偽，故以偽造之本票聲請法院裁定准予強制執行，如足生損
    害於公眾或他人，自尚牽連犯刑法第二百十四條之使公務員
    登載不實罪。又行使偽造有價證券，以取得票面價值之對價
    ，固不另論詐欺罪，但如以偽造之本票聲請法院裁定准予強
    制執行後，執該裁定為執行名義，聲請強制執行，則其行為
    ，為行使偽造有價證券以外之另一行為，其間有方法結果關
    係，應論以詐欺罪之牽連犯。（最高法院八十五年度台上字
    第三九三六號判決參照），是原審法檢察署檢察官起訴書雖
    未論及詐欺取財罪部分，惟此部分與前開有罪部分有牽連犯
    之裁判上一罪關係，本院自得併予審酌，附此敘明。被告乙○○所為前開偽造有價證券、使公務員登載不實及詐欺取財
    三罪間有方法結果之關係，為牽連犯，應依刑法第五十五條
    規定，從一重之偽造有價證券罪處斷。原審判決認被告乙○○罪證明確，予以論罪科刑，固非無見，惟原審判決對於被
    告乙○○之債權人亞太商業銀行股份有限公司、臺中區中小
    企業行西臺中分行分別領得分配金額二百七十六萬零一百三
    十三元及五十九萬九千七百八十一元，合計三百三十五萬九
    千九百一十四元，疏未論及，而認定本件被告乙○○詐欺取
    財未遂，尚有未洽，被告上訴否認本件犯行，雖無理由，惟
    原審判決既有上開可議之處，自應由本院予以撤銷改判，查
    綜合上述，被告與富存公司間固存在有債權關係，然依被告
    所提出之上開證據，其尚未達三億五千萬元應屬不爭之事實
    （指被告與富存公司間），被告乙○○身為代書，竟以偽造
    高於債權數額本票之方式參與分配，意圖獲得較高之分配款
    ，使其他參與分配之經濟弱勢之購屋債權人反而無法獲得合
    理分配，破壞強制執行分配之公平性，爰審酌上情，被告犯
    罪之動機、其本身亦係富存公司債權人，因富存公司積欠款
    項而受有損害、犯罪後之態度等一切情狀，量處如主文所示
    之刑。如附表壹所示本票一紙，係偽造之有價証券，併依刑
    法第二百零五條之規定沒收之。
六、臺灣臺中地方法院八十三年度自字第九九二號富存建設股份
    有限公司代表人余保存自訴被告乙○○偽造有價證券一案，
    經富存建設股份有限公司代表人余保存於八十九年一月十六
    日臺灣臺中地方法院調查該案時，即供稱本件自訴狀非伊所
    提（詳見臺灣臺中地方法院八十三年度自字第九九二號卷第
    四十二頁），且於本院上訴審調查時再度證稱：「（問：是
    否於八十三年對被告乙○○出偽造有價證券之自訴？）答：
    沒有」「我可以肯定（自訴狀）我沒有簽名也不是我的印，
    狀紙也不是我做的」等語（詳見本院上訴審卷第三宗第二
    ○六頁、第二○七頁），上開臺灣臺中地方法院八十三年度
    自字第九九二號富存建設股份有限公司代表人余保存自訴被
    告乙○○偽造有價證券一案，富存建設股份有限公司代表人
    余保存既未具狀自訴，該自訴案以富存建設股份有限公司代
    表人余保存之名義提出，尚難認合法，且臺灣臺中地方法院
    八十三年度自字第九九二號富存建設股份有限公司代表人余
    保存自訴被告乙○○偽造有價證券一案復經臺灣臺中地方法
    院於八十五年三月五日認與臺灣臺中地方法院八十三年度自
    字第八九七號苟卿國自訴被告乙○○偽造有價證券一案有連
    續犯之裁判上一罪，為不受理判決確定，惟臺灣臺中地方法
    院八十三年度自字第八九七號苟卿國自訴被告乙○○偽造有
    價證券一案，嗣經上訴本院，由本院以八十八年度重上更（
    一）字第七號判決無罪確定，而臺灣臺中地方法院八十三年
    度自字第九九二號被告乙○○偽造有價證券一案，業經臺灣
    臺中地方法院判決不受理判決確定，且上開本院八十八年度
    重上更（一）字第七號判決亦諭知無罪確定，臺灣臺中地方
    法院八十三年度自字第九九二號案在未經確定判決程序撤銷
    ，本院亦無從依八十三年之刑事訴訟程序予以審理。惟該臺
    灣臺中地方法院八十三年度自字第九九二號被告乙○○偽造
    有價證券一案所示之事實亦為被告乙○○偽造如附表壹所示
    之本票，既與本件係同一事實，本院自得併予審理，附予敘
    明。
七、據上論斷，應依刑事訴訟法第三百六十九條第一項前段、第
    三百六十四條，第二百九十九條第一項前段，刑法第二條第
    一項、第二百零一條第一項、第二百十四條、第三百三十九
    條第一項、（修正前）第五十五條、第二百零五條，罰金罰
    鍰提高標準條例第一條前段，判決如主文。
本案經檢察官庚○○到庭執行職務。
中　　華　　民　　國　　96　　年　　8　　月　　1 　　日
            刑事第四庭    審判長法　官  洪  耀  宗
                                法　官  江  德  千
                                法　官  劉  登  俊
上列正本證明與原本無異。
如不服本判決應於收受送達後十日內向本院提出上訴書狀，其未
敘述上訴之理由者並得於提起上訴後十日內向本院補提理由書（
均須按他造當人之人數附繕本）。
                                書記官  粘  銘  環
中　　華　　民　　國　　96　　年　　8 　　月　　1 　　日
附表壹：
┌──┬─────┬─────┬────┬───────┬───────┐
│種類│發  票  日│到  期  日│發 票 人│票  據  號  碼│票  面  金  額│
├──┼─────┼─────┼────┼───────┼───────┤
│本票│八十二年十│八十三年三│富存建設│ＦＣ三四一五一│新台幣三億五千│
│    │一月十三日│月一日    │股份有限│三            │萬元          │
│    │          │          │公司    │              │              │
│    │          │          │余保存  │              │              │
└──┴─────┴─────┴────┴───────┴───────┘
附表貳：
┌──┬──┬─────┬─────┬────┬───────┬────┐
│編號│種類│發  票  日│到  期  日│發 票 人│票  據  號  碼│票面金額│
├──┼──┼─────┼─────┼────┼───────┼────┤
│一  │本票│八十二年十│八十三年五│富存建設│ＣＨ五八二三二│新台幣十│
│    │    │一月二十九│月一日    │股份有限│六            │萬元    │
│    │    │日        │          │公司    │              │        │
│    │    │          │          │富山建設│              │        │
│    │    │          │          │開發股份│              │        │
│    │    │          │          │有限公司│              │        │
│    │    │          │          │陳世輝  │              │        │
├──┼──┼─────┼─────┼────┼───────┼────┤
│二  │本票│八十二年五│八十二年十│富存建設│ＴＳ五三八    │新台幣一│
│    │    │月十日    │二月十日  │股份有限│              │千八百萬│
│    │    │          │          │公司    │              │元      │
│    │    │          │          │余保存  │              │        │
│    │    │          │          │（指定陳│              │        │
│    │    │          │          │世輝為受│              │        │
│    │    │          │          │款人再由│              │        │
│    │    │          │          │陳世輝背│              │        │
│    │    │          │          │書轉讓）│              │        │
├──┼──┼─────┼─────┼────┼───────┼────┤
│三  │本票│八十二年五│八十二年十│富存建設│ＴＳ五三九    │新台幣四│
│    │    │月十日    │二月十日  │股份有限│              │千三百萬│
│    │    │          │          │公司    │              │元      │
│    │    │          │          │余保存  │              │        │
│    │    │          │          │（指定陳│              │        │
│    │    │          │          │世輝為受│              │        │
│    │    │          │          │款人再由│              │        │
│    │    │          │          │陳世輝背│              │        │
│    │    │          │          │書轉讓）│              │        │
└──┴──┴─────┴─────┴────┴───────┴────┘
                                                                    Ｒ
